【裁判字號】    88,訴,4671
【裁判日期】    890908
【裁判案由】    返還價金
【裁判全文】
臺灣臺北地方法院民事判決  八十八年度訴字第四六七一號
    原      告  丙○○
    訴訟代理人  乙○○
    被      告  東帝士股份有限公司
                        設臺北.
    法定代理人  甲○○  住同右.
    被      告  丁○○  住同右.
    共      同
    訴訟代理人  張泰昌律師
右當事人間返還價金事件，本院判決如左：
    主      文
被告東帝士股份有限公司應給付原告新臺幣貳拾參萬伍仟貳佰捌拾元；被告丁○○應
給付原告壹拾壹萬零柒佰貳拾元。
原告其餘之訴駁回。
訴訟費用由被告負擔百分之十五，餘由原告負擔。
    事      實
甲、原告方面：
壹、聲明：
    被告東帝士股份有限公司應給付原告新臺幣（下同）一百三十四萬六千九百四十
    四元；被告丁○○應給付原告六十三萬三千八百五十六元。
貳、陳述：
一、原告於民國八十二年七月十三日向被告購買坐落於臺北縣汐止市○○○段保長坑
    小段二四七之五、二四六、二四五之三九等地號土地上興建之第Ｆ棟編號４、５
    、６號第二十七層房屋各一戶及房屋地下層第四層平面式車位編號第一六九號一
    位（向被告東帝士股份有限公司（以下簡稱東帝士公司）購買房屋，向被告丁○
    ○購買基地，房屋價款共六百二十二萬八千八百元，占總價款之百分之六十八，
    基地及車位價款共二百九十三萬一千二百元，占總價款之百分之三十二），門牌
    為臺北縣汐止市○○路○段六一九號二七樓之三及同號二七樓之四，總價款九百
    一十六萬元。嗣原告繳納工程款二百四十七萬六千元後，因資力薄弱，自八十七
    年六月起，即無力續繳，本欲與被告協調扣款退屋，惟遭被告拒絕，其後即遭被
    告片面解除契約，並沒收上開已繳納之價款。被告將原告繳納之價金二百四十七
    萬六千元充作違約金，全數沒收，顯然過高，希望鈞院依民法第二百五十二條規
    定將其違約金酌減為原告繳納之價金二百四十七萬六千元之二成，是被告東帝士
    股份有限公司應依民法第一百七十九條規定退還原告一百三十四萬六千九百四十
    四元，被告丁○○應依民法第一百七十九條規定退還原告六十三萬三千八百五十
    六元。
二、對被告抗辯所為之陳述：被告既已解除契約，即應回復原狀，將已付價金返還，
    況被告房價原本定價即高，被告並無損失可言。
參、證據：提出(一)房屋土地買賣契約書六件、(二)工程款收據一百紙及(三)八十八年十月
    七日存證信函二份等件影本。
乙、被告方面：
壹、聲明：駁回原告之訴。
貳、陳述：
一、原告向被告買受系爭建物、車位及基地，已給付價金共計二百四十七萬六千元，
    惟自八十七年六月二十六日起即未再付款，迭經催告，仍拒不付款，遲延已達年
    餘，依兩造所訂房屋買賣契約第四條第二項約定「……。如逾付款專項所約定繳
    款日起達十五天以上仍不繳付者視同違約，乙方（即被告）得逕行解除本契約及
    與本契約有連帶關係之契約，而甲方（即原告）所繳付之全部價款無條件由乙方
    沒收作為懲罰性之違約金及損害賠償。……」，又依房屋買賣契約第十五條第二
    項及土地買賣契約第十條第二項約定「如甲方違反本契約各項規定時，甲方已繳
    付價款任由乙方沒收充作違約金及損害賠償。」，前揭約定之目的乃在確保契約
    之履行，並非鼓勵當事人受罰解約，本件原告既逾時付款專項所約定繳款達十五
    日以上，且違反契約之約定，被告自得依約沒收原告已付價金作為違約金及損害
    賠償。
二、本件原告一人獨自購買三戶，非供自住使用，係為投資理財，而任何投資均有其
    風險性，投資人應自負盈虧，不得將風險轉嫁他人。倘預售屋購買戶，遇不動產
    漲價時，即欲享受增值利益，遇跌價時，即選擇斷頭，無異是由建設公司承擔風
    險損失，顯非合乎公平正義。
三、至違約金是否過高，乃事實問題，應由債務人就此利己之抗辯負舉證之責，是原
    告就雙方約定之違約金顯然過高之情事，僅是空言否認，無法舉證以實其說，則
    其說詞要無足採。另按當事人約定之違約金過高者，固得依民法第二百五十二條
    以職權酌減至相當之數，惟是否相當仍須依一般客觀事實、社會經濟及當事人所
    受損害情形，以為酌定之標準。是以，法院於酌定違約金數額時，應考量雙方當
    事人所受損害情形，就本件而言，被告因原告之違約行為，受有如次損害共計四
    百二十七萬七千九百元，且系爭房屋目前仍未賣出，即使沒收原告已付價款，亦
    不足以彌補被告所受損害，是原告請求返還價金，要無理由，應予駁回。
四、被告因原告之違約行為，受有如次損害共計四百二十九萬七千九百元：
    (一)所受損害：
      委託銷售佣金損失：系爭房屋預售案係委由甲桂林房屋仲介股份有限公司（以
      下簡稱甲桂林公司）包銷，銷售佣金為總價款百分之五，即四十五萬八千元，
      後因原告違約而被告再行委託新聯富廣告股份有限公司（以下簡稱新聯富公司
      ）出售之總價款為六百九十五萬元，其銷售佣金亦為總價款百分之五，即三十
      四萬七千五百元，兩次銷售佣金被告共計需支出八十萬五千五百元。
      營業稅損失：原告已繳價金二百四十七萬六千元，被告應繳營業稅十二萬三千
      八百元。
    (二)所失利益：
      1.營業利潤損失：依財政部核定八十七年度不動產投資興建及租售業同業利潤
        標準為百分之十四，本件總價款為九百一十六萬元，可得營業利潤為一百二
        十八萬二千四百元。
      2.房屋跌價損失：臺灣房地產價格自七十七年至七十八年飆漲至最高點後，即
        一路回挫，而系爭房地座落之汐止市更因當地水患嚴重，致房地產價格之跌
        幅，遠甚於其他地區，原告買受系爭房地總價款為九百一十六萬元，嗣因原
        告違約經被告依法解約後，重行委由新聯富公司銷售，房地銷售底價Ｆ棟四
        號二十七樓及Ｆ棟五、六號二十七樓各為一百三十八萬元及四百三十七萬元
        ，車位編號第一六九號之銷售底價為一百二十萬元，此與兩造原約定金額已
        減少二百二十一萬元。另財團法人臺灣公證鑑定中心之不動產鑑定報告之鑑
        定結果亦認，八十九年六月房地結合體總價，二十七樓之三房地結合體總價
        為一百三十九萬一千九百八十六元，二十七樓之四房地結合體及其車位總價
        為四百四十三萬六千二百四十元，八十二年七月之房地結合體總價，二十七
        樓之三房地結合體總價為一百七十六萬九千三百二十四元，二十七樓之四房
        地結合體及其車位總價為五百七十二萬七千六百二十八元，八十二年七月至
        八十九年六月間跌幅約百分之二十一點三至百分之二十二點五之間，即被告
        受有一百六十六萬八千七百二十六元（被告誤算為二百二十六萬八千七百二
        十六元）之損害。
參、證據：提出(一)八十八年九月一日存證信函二份、(二)財政部核定同業利潤表一紙、
    (三)廣告業務企劃合約書一份、(四)房地銷售合約書一份等件影本及(五)建物登記謄本
    二紙，並聲請囑託財團法人公證鑑定中心鑑定系爭房屋於八十二年七月間之價格
    、現時價格及跌幅比率。
    理      由
一、原告主張其於八十二年七月十三日向被告購買坐落於臺北縣汐止市○○○段保長
    坑小段二四七之五、二四六、二四五之三九等地號土地上興建之第Ｆ棟編號４、
    ５、６號第二十七層房屋各一戶及房屋地下層第四層平面式車位編號第一六九號
    一位，總價款九百一十六萬元。嗣原告繳納工程款二百四十七萬六千元後，無力
    續繳，即遭被告解除契約，並沒收上開已繳納之全部價款，充作違約金，惟其數
    額顯然過高，爰依民法第二百五十二條規定訴請法院將其違約金核減為原告已繳
    納價金之二成，是被告東帝士公司應依民法第一百七十九條規定退還原告一百三
    十四萬六千九百四十四元，被告丁○○應依民法第一百七十九條規定退還原告六
    十三萬三千八百五十六元，為此提起本件訴訟。被告則以原告違反買賣契約約定
    ，被告自得依約沒收原告已付價金作為違約金及損害賠償，至原告就違約金顯然
    過高之情事，僅是空言否認，無法舉證以實其說，再者，被告因原告之違約行為
    ，受有委託銷售佣金損失、營業利潤損失、房屋跌價損失等損害共計四百二十七
    萬七千九百元，而系爭房屋目前仍未賣出，即使沒收原告已付價款，亦不足以彌
    補被告所受損害等語置辯。
二、經查，兩造對於原告主張其於民國八十二年七月十三日向被告購買坐落於臺北縣
    汐止市○○○段保長坑小段二四七之五、二四六、二四五之三九等地號土地上興
    建之第Ｆ棟編號４、５、６號第二十七層房屋及房屋地下層第四層平面式車位編
    號第一六九號一位（向被告東帝士公司購買房屋，向被告丁○○購買基地，房屋
    價款共六百二十二萬八千八百元，占總價款之百分之六十八，基地及車位價款共
    二百九十三萬一千二百元，占總價款之百分之三十二），門牌為臺北縣汐止市○
    ○路○段六一九號二七樓之三及同號二七樓之四，總價款九百一十六萬元。嗣原
    告繳納工程款二百四十七萬六千元後，自八十七年六月起，即未續繳，遂遭被告
    解除契約，並沒收上開已繳納之價款，充作違約金等事實，並不爭執，並有原告
    提出房屋土地買賣契約書六件及工程款收據一百紙等件影本為證，應堪信原告上
    開主張為真實。
三、又查因原告未依約續繳價款，被告遂於八十八年十月七日以汐止郵局第七五五號
    及第七五九號存證信函解除兩造所訂買賣契約，並表明沒收原告前所繳納之價金
    為違約金一節，業據兩造一致陳明在卷，並有原告提出之存證信函影本二份附卷
    可參，應堪信為真實，足認被告解除契約已生效力，並沒收原告前所繳納之價金
    ，合於房屋買賣契約第十五條第二項及土地買賣契約第十條第二項約定，有其依
    據。是以本件所應審酌者乃在於被告所沒收之違約金數額是否過高及如有過高情
    事，究應酌減若干數額。
四、按系爭房屋買賣契約第十五條第二項及土地買賣契約第十條第二項約定「如甲方
    （即原告）違反本契約各項規定時，甲方已繳付價款任由乙方（即被告）沒收充
    作違約金及損害賠償。」，應係指原告有不履行情事時，被告即得按約定之金額
    請求違約金或損害賠償，並非約定被告於沒收被告之價金作為違約金外，另得請
    求損害賠償，核其性質應屬損害賠償總額預定之違約金，非懲罰性之違約金。惟
    本件係屬預售屋之買賣，依系爭買賣契約約定，原告之繳款係配合工期而陸續繳
    納，則原告履行契約之程度逾高，繳納之價金逾多，被沒收充當違約金之數額亦
    相對增加，實失約定違約金係為確保債務履行之本質。另按約定之違約金額過高
    者，法院得減至相當之數額，民法第二百五十二條定有明文，而是否相當，法院
    仍須依一般客觀事實、社會經濟狀況、當事人所受之損害及債務人若能如期履行
    債務時，債權人可得享受之一切利益為衡量之標準，而非以僅約定一日之違約金
    額若干為衡量之標準，最高法院四十九年臺上字第八○七號及五十一年臺上字第
    一九號判例明揭此旨。而債務人已為一部履行者，亦得比照債權人所受利益減少
    其數額，倘違約金係屬損害賠償總額預定之性質者，尤應衡酌債權人實際上所受
    之積極損害及消極損害，以決定其約定之違約金是否過高（最高法院八十八年度
    臺上第一九六八號判決意旨參照）。茲就違約金是否過高，予以斟酌如下：
    (一)被告所受損害：
      1.即委託銷售佣金損失八十萬五千五百元部分：被告與甲桂林公司所訂之廣告
        業務企劃合約第八條第三項約定「銷售率達百分之七十（含）以上時，廣告
        企劃服務費以全部售出之房地、車位底價總金額之百分之五計算」等情，原
        告未予爭執，並有被告提出之廣告業務企劃合約書影本一份為證，可知被告
        因委託甲桂林公司代理銷售系爭房地而支出銷售費用，是就原告購買房地及
        車位部分之銷售費用為四十五萬八千元（0000000 x 5% =458000），應係被
        告所受損害。至被告抗辯因原告違約而重行出售前揭房地及車位之總價款為
        六百九十五萬元，其銷售佣金亦為總價款百分之五，即三十四萬七千五百元
        云云，惟依卷附被告與新聯富公司所訂之房地銷售合約第九條第一項所示「
        甲方（即被告）應於訂戶簽訂正式買賣合約後，隨即結付該項費用予乙方（
        即新聯富公司）。……。該項費用總額應以本約有效期間所售出之房地總金
        額為計算基準」，本件系爭房地及車位迄今尚未售出，復為被告所自承（參
        見八十九年五月二日本院言詞辯論筆錄），即不得謂被告已支出重行出售前
        揭房地及車位之銷售佣金，是此部分金額應不予斟酌。
      2.營業稅損失十二萬三千八百元部分：被告主張原告已繳價金二百四十七萬六
        千元，其應繳營業稅十二萬三千八百元等語；然按營業人因銷貨退回或折讓
        而退還買受人之營業稅額，應於發生銷貨退回或折讓之當期銷項稅額中扣減
        之，營業稅法第十五條第二項定有明文，則系爭買賣契約既經解除，被告繳
        納之營業稅，既得再扣減，自無此項損失可言。
    (二)被告所失利益：
      1.營業利潤損失一百二十八萬二千四百元部分：被告雖稱依財政部核定八十七
        年度不動產投資興建及租售業同業利潤標準為百分之十四，本件總價款為九
        百一十六萬元，可得營業利潤為一百二十八萬二千四百元云云，惟按被告另
        所抗辯之系爭房地跌價損失應足含括其營業利潤損失，蓋房地產之市場交易
        價格高，則營業利潤高，市場交易價格低，營業利潤即隨之減少，縱營業利
        潤損失與房地跌價損失尚有非屬重疊範疇，被告亦並未就二者明細，分予論
        列，亦未舉證以實其說，從而被告抗辯其受有營業利潤損失一百二十八萬二
        千四百元部分，尚乏實據。
      2.房屋跌價損失二百二十一萬元部分：依被告聲請囑託財團法人臺灣公證鑑定
        中心鑑定結果所示，系爭房地於八十九年六月房地結合體總價，二十七樓之
        三房地結合體總價為一百三十九萬一千九百八十六元，二十七樓之四房地結
        合體及其車位總價為四百四十三萬六千二百四十元，八十二年七月之房地結
        合體總價，二十七樓之三房地結合體總價為一百七十六萬九千三百二十四元
        ，二十七樓之四房地結合體及其車位總價為五百七十二萬七千六百二十八元
        ，八十二年七月至八十九年六月間跌幅約百分之二十一點三至百分之二十二
        點五之間，此為兩造所不爭，並有財團法人臺灣公證鑑定中心八十九年六月
        二十九日報告書一份附卷可參，足認被告約受有一百六十六萬八千七百二十
        六元之損害。
      ３總計，被告因原告未依約繳納價金解除契約，因而所受之損害及所失利益共
        計二百一十二萬六千七百二十六元，未逾被告所沒收之違約金二百四十七萬
        六千元，是違約金確有過高情事。
五、綜上所述，被告將原告繳納之價款為二百四十七萬六千元全數充作違約金確有過
    高情事，本院審酌前開當事人所受損害及原告若能如期履行債務，被告可得享受
    之利益，及依財團法人公證鑑定中心報告書鑑定八十二年七月至八十九年六月間
    跌幅約百分之二十一點三至百分之二十二點五，被告房跌價損失將逾一百六十六
    萬八千七百二十六元等一切情狀，本件被告得沒收之違約金應核減為二百一十三
    萬元，是被告尚應返還原告三十四萬六千元，而被告東帝士公司及被告丁○○收
    受價金之比例分別為百分之六十八及百分之三十二，故被告東帝士公司應返還原
    告二十三萬五千二百八十元（346000元×68﹪=235280元），被告丁○○應返還
    原告十一萬零七百二十元（346000元×32﹪=110720元）。從而，原告訴請被告
    東帝士公司返還二十三萬五千二百八十元，被告丁○○返還十一萬零七百二十元
    ，為有理由，應予准許；逾上開數額之請求，為無理由，應予駁回。
六、本件事證已臻明確，兩造其餘攻擊防禦方法，核與本件之結論不生影響，爰不一
    一贅述，併此敘明。
七、據上論結：本件原告之訴為一部有理由，一部無理由，並依民事訴訟法第七十九
    條但書、第八十五條第一項，判決如主文。
中      華      民      國    八十九    年      九      月      八      日
                              民事第二庭法      官  吳青蓉
右為正本係照原本作成
如對本判決上訴，須於判決送達後廿日內向本院提出上訴狀
中      華      民      國    八十九    年      九      月      八      日
                                        法院書記官  吳芳玉


司法院資訊處製作；財團法人民間司法改革基金會備份。
